臺灣桃園地方法院民事判決
110年度訴字第2072號
原      告  劉興桓    住台北市○○區○○○路0段00○0號0                          樓
訴訟代理人  林振煌律師
被      告  詳如附表一所示
上列當事人間請求分割共有物事件，本院於民國111年1月25日、
3月8日言詞辯論終結，判決如下：
    主  文
一、被告古丞勳應就被繼承人莊田妹所有坐落桃園市○鎮區○○段0
    00○000地號土地之應有部分76/83835辦理繼承登記。
二、被告宋乾達、宋美蘭應就被繼承人宋巫貴妹所有坐落桃園市
    ○鎮區○○段000○000地號土地之應有部分113/9315辦理繼承登
    記。
三、被告宋鴻瑋、宋鴻熾、宋鴻瑞、陳盈如、宋雅婷、宋冠霆應
    就被繼承人宋乾炮所有坐落桃園市○鎮區○○段000○000地號土
    地之應有部分19/2484辦理繼承登記。
四、兩造共有之桃園市○鎮區○○段000○000地號土地應予變價分割
    ，所得價金由兩造按附表二所示應有部分比例分配。
五、訴訟費用由兩造按附表二所示之比例負擔。
    事實及理由
壹、程序事項：
一、分割共有物事件雖為固有必要共同訴訟，訴訟標的對共同訴
    訟人須合一確定，然分割共有物事件亦為「形式之形成訴訟
    」，涉及非訟法理與訴訟法理之交錯適用，本尚不得墨守一
    般訴訟事件之規定，如民事訴訟法第388條聲明之拘束性於
    分割共有物事件即無適用。本件人數逾60人，一次全部合法
    送達本有事實上之困難，且自命原告補正全體當事人最新戶
    籍謄本以確認當事人能力及送達址，至通知全體當事人到庭
    合併辯論之期間內，亦易生訴訟程序當然停止或地址變更而
    無法合法送達之情況，則本件如每次庭期均以通知全體當事
    人到庭合併辯論之方式進行審理，恐因無可於一次言詞辯論
    期日，同時對共同訴訟人全體均為合法通知而辯論終結，以
    致案件稽延。故在權衡全體當事人之最大利益及司法資源有
    效分配之原則下，本件乃採取一次通知全體當事人到庭合併
    辯論，就合法送達者先行辯論終結，就尚未合法通知者則另
    定言詞辯論期日，待全體均已合法辯論終結後，均定111年3
    月29日合一宣判，以達全體共同訴訟人合一確定之要求，於
    當事人之程序保障無違，亦無裁判歧異之虞，合先敘明。
二、訴狀送達後，原告不得將原訴變更或追加他訴，但請求之基
    礎事實同一、訴訟標的對於數人必須合一確定時，追加其原
    非當事人之人為當事人者，不在此限，民事訴訟法第255條
    第1項第2款、第5款定有明文。又不變更訴訟標的，而補充
    或更正事實上或法律上之陳述者，非為訴之變更或追加，民
    事訴訟法第256條亦有明文。原告追加、撤回被告及更正聲
    明之情形如下：
　㈠追加、撤回被告部分：
　　原告提起本件訴訟，原列訴外人宋乾炮、莊田妹、宋乾彩、
    宋巫貴妹為被告，惟上述被告皆已於起訴前死亡，宋乾炮之
    繼承人為宋鴻瑋、宋鴻熾、宋鴻瑞、陳盈如、宋雅婷、宋冠
    霆；莊田妹之繼承人為古丞勳；宋乾彩之繼承人為宋鴻麟、
    宋鴻麒；宋巫貴妹之繼承人為宋美蘭、宋乾達，此有戶籍謄
    本、繼承系統表在卷可查（見本院卷一第163、177、179、1
    87、189、191、219、221、273、275頁、卷二第23至33頁）
    ，又其中被告宋美蘭本為土地共有人，原告遂具狀撤回宋乾
    炮、莊田妹、宋乾彩、宋巫貴妹部分之訴，並追加上開除宋
    美蘭以外之繼承人為被告（見本院卷一第73頁、卷二第35、
    36、85頁），核屬為補正當事人適格，而追加就訴訟標的有
    合一確定必要之人為被告，合於首揭規定，應予准許。
　㈡更正聲明部分：
　　原告原起訴聲明：兩造所共有坐落桃園市○鎮區○○段000○000
    地號土地（下稱系爭2筆土地）應予變價分割，並按附表二
    所示應有部分比例分配價金（見本院卷一第3頁）。嗣因追
    加上開被告，除宋乾彩之繼承人宋鴻麟、宋鴻麒已就其應有
    部分辦理繼承登記外（見本院卷一第115、117、147、149頁
    ），其餘宋乾炮、莊田妹、宋巫貴妹之繼承人迄今未辦理繼
    承登記，故對宋乾炮、莊田妹、宋巫貴妹之繼承人追加辦理
    繼承登記之聲明（見本院卷一第73頁），核其請求之基礎事
    實與原起訴同一，所用之證據資料亦具有同一性，揆諸前揭
    規定，應予准許。
三、本件除被告徐梅妹、李徐鳳蘭、徐寶蓮、徐戎岑、徐永福、
    宋國治外，其餘被告均經合法通知，而未於言詞辯論期日到
    場，經核無民事訴訟法第386條各款所列情形，依同法第385
    條第1項，爰依原告之聲請，由其一造辯論而為判決。
四、按當事人喪失訴訟能力或法定代理人死亡或其代理權消滅者
    ，訴訟程序在有法定代理人或取得訴訟能力之本人承受其訴
    訟以前當然停止。民事訴訟法第170條定有明文。被告宋威
    儀於本件言詞辯論終結後、宣判前成年，依民事訴訟法第18
    8條第1 項但書規定，裁判仍屬有效，附此敘明。
貳、實體事項：
一、原告主張：
　㈠系爭2筆土地為兩造依附表二所示應有部分比例共有，並無因
    物之使用目的不能分割或契約訂有不分割期限之情形，惟兩
    造不能協議定其分割方式，又系爭2筆土地面積合計只有21
    坪多，若按照共有人應有部分原物分割，平均每人不足1坪
    ，將使土地無法獲得合理使用，故斟酌本案共有人人數、共
    有物性質、經濟效用及全體共有人之利益等，應以變價分割
    為適當。
　㈡為此，爰依民法第823條第1項、第824條第2項規定提起本件
    訴訟等語。並聲明：
　⒈被告古丞勳應就被繼承人莊田妹所有之系爭2筆土地應有部分
    76/83835辦理繼承登記。
　⒉被告宋乾達、宋美蘭應就被繼承人宋巫貴妹所有之系爭2筆土
    地應有部分113/9315辦理繼承登記。
　⒊被告宋鴻瑋、宋鴻熾、宋鴻瑞、陳盈如、宋雅婷、宋冠霆應
    就被繼承人宋乾炮所有之系爭2筆土地應有部分19/2484辦理
    繼承登記。
　⒋兩造共有之系爭2筆土地應予變價分割，所得價金由兩造按附
    表二所示應有部分比例分配。
二、被告答辯：
　㈠被告宋國治：變賣應以市場行情或內政部不動產實價登錄，
    兩者擇優，以維各共有人權益等語（本院卷二第47頁）。其
    訴訟代理人宋鴻欣亦曾到庭表示：變價希望照市價處理等語
    。
　㈡被告徐梅妹、李徐鳳蘭：沒有意見，同意變價分割等語。
　㈢被告徐寶蓮、徐戎岑：該是其的其就拿，變價希望照市價處
    理等語。
　㈣被告徐永福：變價按市值計算等語。
　㈤其餘被告均未於言詞辯論期日到場，亦未提出書狀為何聲明
    或陳述。
三、按各共有人，除法令另有規定外，得隨時請求分割物，但因
    物之使用目的不能分割或契約訂有不分割之期限者，不在此
    限；共有人相同之數不動產，除法令另有規定外，共有人得
    請求合併分割，民法第823條第1項、第824條第5項定有明文
    。經查，系爭2筆土地為兩造所共有，共有人及應有部分比
    例均相同，應有部分如附表二所示，此有土地登記第一類謄
    本在卷可按（見本院卷一第89至149頁），足堪信為真實。
    又本件於進行訴訟程序前，原告曾聲請桃園市平鎮區公所調
    解委員會調解，因共有人多數未到，兩造無法達成協議，有
    調解不成立證明書在卷可佐（見本院卷一第37、38頁），足
    認兩造就系爭2筆土地分割之方法不能協議決定。而兩造為
    系爭2筆土地之共有人，既無因物之使用目的不能分割之情
    形，亦無法令限制不能分割（見本院卷一第63至71頁桃園市
    政府建築管理處、桃園市政府農業局、桃園市平鎮區公所及
    桃園市平鎮地政事務所回函），復無不為分割之約定，兩造
    又未能協議決定分割方法，揆諸上揭法律規定，原告請求裁
    判合併分割，洵屬有據。
四、次按因繼承、強制執行、公用徵收或法院之判決，於登記前
    已取得不動產物權者，非經登記，不得處分其物權，民法第
    759條定有明文。而共有物之分割，性質上為處分行為，不
    因協議分割或裁判分割而有異，故共有不動產如係遺產或共
    有人中有人死亡時，於未辦理繼承登記前，本不得分割共有
    物。然為求訴訟之經濟，在訴訟上可一併請求辦理繼承登記
    後，再將不動產予以分割（最高法院69年台上字第1012號判
    例、最高法院70年度第2次民事庭會議決定㈡意旨參照）。查
    系爭土地登記之共有人宋乾炮、莊田妹、宋巫貴妹已於起訴
    前死亡，其繼承人分別為宋鴻瑋、宋鴻熾、宋鴻瑞、陳盈如
    、宋雅婷、宋冠霆；古丞勳；宋美蘭、宋乾達，迄未辦理繼
    承登記，有系爭土地登記謄本在卷可佐（見本院卷一第89至
    149頁）。則原告請求上述被告分別就其繼承系爭2筆土地之
    應有部分辦理繼承登記，並合併對其餘被告為分割共有物之
    請求，按諸前開裁判意旨，自屬有據，應予准許。
五、共有物之分割，依共有人協議之方法行之。分割之方法不能
    協議決定，或於協議決定後因消滅時效完成經共有人拒絕履
    行者，法院得因任何共有人之請求，命為下列之分配：一以
    原物分配於各共有人。但各共有人均受原物之分配顯有困難
    者，得將原物分配於部分共有人。二、原物分配顯有困難時
    ，得變賣共有物，以價金分配於各共有人；或以原物之一部
    分分配於各共有人，他部分變賣，以價金分配於各共有人。
    以原物為分配時，如共有人中有未受分配，或不能按其應有
    部分受分配者，得以金錢補償之。以原物為分配時，因共有
    人之利益或其他必要情形，得就共有物之一部分仍維持共有
    ，民法第824條第1項至第4項分別定有明文。準此，法院裁
    判分割共有物，原則上以原物分配於各共有人。以原物分配
    如有事實或法律上之困難，以致不能依應有部分為分配者，
    得將原物分配於部分共有人，其餘共有人則受原物分配者之
    金錢補償；或將原物之一部分分配予各共有人，其餘部分則
    變賣後將其價金依共有部分之價值比例妥為分配；或變賣共
    有物，以價金分配於各共有人。且應斟酌共有物之性質、價
    格、使用情形、利用效益，及共有人之意願、利害關係、全
    體利益等為適當之分割，不受共有人所主張分割方法之拘束
    （最高法院106年度台上字第432號判決要旨參照）。兩造既
    就系爭土地無法協議分割方法，則本院自應斟酌上開各項因
    素，以決定適當之分割方法。經查，系爭2筆土地合計面積
    僅72平方公尺，共有人多達60幾人，是系爭2筆土地倘以原
    物分配方式分割，依共有人人數及應有部分比例，將致土地
    過於細分，不利土地利用，有害於總體社會經濟之發展，足
    認系爭2筆土地以原物分割顯有困難。又按以原物分配予部
    分共有人，由受分配之共有人，對於未受分配或不能按其應
    有部分受分配之共有人，予金錢補償之分割方式，固為民法
    第824條第2項第1款後段、第824條第3項所明定，然兩造均
    無人主張倘受原物分配，願就其餘未受分配或不能按其應有
    部分受分配之共有人給予金錢補償，且各共有人對於金錢補
    償之標準或有不同，如將系爭2筆土地全部原物分配予部分
    共有人，受分配之共有人亦未必有資力以金錢補償其他共有
    人，恐徒生兩造間紛爭，故兼採原物分配及金錢補償之分割
    方式亦未必妥適。再查，原告主張以變價方式分割之分割方
    案，為被告徐梅妹、李徐鳳蘭所同意，變價分割係賦與各共
    有人變賣共有物，按其應有部分比例公平受價金分配之權利
    ，且公告拍賣之後，應買人競相出價，自得以公平之價格賣
    出，無違被告宋國治、徐寶蓮、徐戎岑、徐永福等曾表示變
    賣應以市價為之，以維護共有人權利之期望；如共有人有意
    取得該土地時，亦得於共有物變價分配之執行程序出價參與
    標買，倘拍定之買受人非共有人時，其亦享有依相同條件優
    先承購之權，於各共有人之權益，並無不利。是以本院依民
    法第824條第2項之規定，斟酌系爭土地經濟效用、共有人之
    意願、共有人應有部分比例、全體共有人之利益及公平原則
    等一切事項，認本件應以變價分割，所得價金按兩造如附表
    二所示應有部分之比例分配之方割方法為適當。
六、綜上所述，原告依民法第823條第1項規定，訴請分割系爭2
    筆土地，為有理由，應予准許，並應予分割如主文第4項所
    示。
七、末按因分割共有物或其他性質上類似之事件涉訟，由敗訴當
    事人負擔訴訟費用顯失公平者，法院得酌量情形，命勝訴之
    當事人負擔其一部，民事訴訟法第80條之1定有明文。本件
    固為原告勝訴之判決，惟本件既屬共有物分割事件涉訟，兩
    造於訴訟上之所為，又未徒增不必要之費用，且判決結果對
    兩造之權利亦各屬有利，是由敗訴之被告負擔全部訴訟費用
    者，顯失公平，本院酌量此情形，認本件訴訟費用應由兩造
    各依其就系爭2筆土地所有權應有部分之比例分擔，始為公
    允。爰併諭知訴訟費用之負擔如主文第5項所示　　
中　　華　　民　　國　　111 　年　　3 　　月　　29　　日
                  民事第四庭    法　官　游智棋
　　　　　　　　　
以上正本係照原本作成。
如對本判決上訴，須於判決送達後 20 日內向本院提出上訴狀。
如委任律師提起上訴者，應一併繳納上訴審裁判費。
中　　華　　民　　國　　111 　年　　3 　　月　　29　　日
                                書記官　李韋樺
　　　　　　　　　　　　　　
附表一：　　　　　　　　　　　
編號 姓名 住址 1 宋誠治 住花蓮縣○○鄉○里村00鄰○○0號 2　 吳玉蘭 住屏東縣○○市○○路00○0號 3　 宋惠如 住金門縣○○鄉○○村00鄰○○路0號 4　 宋兆明 住屏東縣○○市○○路00○0號 5　 宋乾武 住桃園市○鎮區○○路000巷00弄0號 6　 宋乾耀 住桃園市○鎮區○○路000巷00弄0號 7　 宋乾益 住桃園市○鎮區○○路000巷00弄0號 8　 徐梅妹 住屏東縣○○鎮○○街000巷0號5樓之4 9　 李徐鳳蘭 住桃園市○○區○○○街00號 10　 徐寶蓮 住桃園市○○區○○路000巷00號三樓 11　 徐安妙 住臺北市○○區○○路00巷00弄00○0號2樓    居台北市○○區○○街000巷0弄0號2樓 12　 徐戎岑 住桃園市○○區○○路000號11樓 居新北市○○區○○路00巷00號3樓 13　 徐永德 住彰化縣○○鄉○○路○段000號 居彰化縣○○鄉○○路00號 14　 徐永福 住桃園市○○區○○○街00號二樓 居桃園市○○區○○街00號6樓 15　 宋國彥 住花蓮縣○○鄉○里村00鄰○○0○0號 16　 宋國治 住新北市○○區○○路000號三樓 居新北市○○區○○○路000巷0弄0號8樓之3 17　 宋乾炎 住花蓮縣○○鄉○里村00鄰○○0號 居新北市○○區○○街00巷00號3樓之2 18　 宋玉琴 住花蓮縣○○鎮○○街0號 19 宋玉鳳 住新北市○○區○○街00號三樓 居新北市○○區○○路000巷0號 20　 宋秋菊 住台南市○○區○○○街00巷00號 21　 宋鴻君 住屏東縣○○鄉○○村00鄰○○路000巷00弄00號 22　 宋梁秀英 住桃園市○鎮區○○路0段000巷0弄00號 23　 宋鴻淦 住台北市○○區○○○路000號8樓 24　 宋鴻森 住桃園市○鎮區○○路0段000號 25　 宋玉珍 住桃園市○○區○○○街00號 26　 宋玉琴 住桃園市○○區○○路00號 27　 宋玉雪 住台北市○○區○○街000巷0號7樓 28　 宋玉玲 住新竹市○區○○路000○00號 29　 謝瑋秦 住桃園市○鎮區○○路0段000巷0弄00號 30　 宋威豪 住桃園市○○區○○街00○0號 31　 宋威儀 住桃園市○○區○○街00○0號 法  定 代理人：  謝瑋秦   住桃園市○鎮區○○路0段000巷0弄00號 32 宋鴻旺 住桃園市○○區○○路000號六樓 33 宋玉晴 住台北市○○區○○街0號3樓 34 劉昌鴻 住桃園市○○區○○○路000巷00號 35 劉瑞美 住新北市○○區○○街000巷00號4樓 居新北市○○區○○街000號 36 宋乾宏 住桃園市○鎮區○○路000巷0弄0號 37 宋乾祥 住桃園市○鎮區○○○路00號5樓 居桃園市○鎮區○○街00號 38 宋乾寶 住桃園市○鎮區○○街00巷0號 39 宋乾勇 住桃園市○○區○○○街000號9樓 40 陳宋蘭英 住桃園市○鎮區○○路0段000巷000號 41 宋素月 住桃園市○鎮區○○街000號5樓 42 宋碧珠 住桃園市○鎮區○○路00號 43 宋美蘭 (共有人兼宋巫貴妹之繼承人) 住新竹縣○○鎮○○00○0號 44 宋曾金妹 住花蓮縣○○鄉○里村00鄰○○0號 45 宋乾裕 住苗栗縣○○鄉○○村00鄰○○○000號 46 宋懿軒 住桃園市○○區○○街00○0號2樓 47 陳玉蘭 住花蓮縣○○鄉○里村00鄰○○街0○0號 居花蓮縣○○鄉○里村00鄰○○0號 48 宋麗雲 住苗栗縣頭份市下東興51之20號 49 宋素宜 住新竹縣○○市○○街000號 50 陳榮富 住桃園市○○區○○路000巷000號 51 陳榮保 住桃園市○○區○○路000巷000號 52 陳榮裕 住桃園市○○區○○路000巷000號 53 陳榮芳 住桃園市○○區○○路000巷000號 54 古丞勳 (即莊田妹之繼承人) 住桃園市○○區○○路○段000巷00號 55 宋乾達 (即宋巫貴妹之繼承人) 住桃園市○○區○○○街00巷000弄0號 56 宋鴻麟 (即宋乾彩之繼承人) 住桃園市○○區○○路0○00號 57 宋鴻麒 (即宋乾彩之繼承人) 住桃園市○鎮區○○路000○0號 58 宋鴻瑋 (即宋乾炮之繼承人） 住桃園市○鎮區○○路000巷00弄0號 59 宋鴻熾 (即宋乾炮之繼承人） 住桃園市○鎮區○○路000巷00號 60 宋鴻瑞 (即宋乾炮之繼承人） 住桃園市○鎮區○○路000巷0號 61 宋雅婷 (即宋乾炮之繼承人） 住桃園市○鎮區○○路000巷00弄0號 62 宋冠霆 (即宋乾炮之繼承人） 住桃園市○鎮區○○路000巷00弄0號 63 陳盈如 (即宋乾炮之繼承人） 住桃園市○鎮區○○路000巷00弄0號 

附表二：
當事人 應有部分 訴訟費用 負擔比例 劉興桓 385609/745200 385609/745200 宋誠治 113/3105 113/3105 吳玉蘭 4/1863 4/1863 宋惠如 4/1863 4/1863 宋兆明 4/1863 4/1863 宋鴻瑋、宋鴻熾、宋鴻瑞、宋雅婷、宋冠霆、陳盈如 公同共有19/2484 連帶負擔19/2484 宋乾武 19/2484 19/2484 宋乾耀 19/2484 19/2484 宋乾益 19/2484 19/2484 徐梅妹 1/3312 1/3312 李徐鳳蘭 1/3312 1/3312 徐寶蓮 1/3312 1/3312 徐安妙 1/3312 1/3312 徐戎岑 1/3312 1/3312 徐永德 1/3312 1/3312 徐永福 1/3312 1/3312 宋國彥 8/168 8/168 宋國治 8/168 8/168 宋乾炎 8/168 8/168 宋玉琴 8/168 8/168 宋玉鳳 8/168 8/168 宋秋菊 8/168 8/168 宋鴻君 29/672 29/672 宋梁秀英 19/62100 19/62100 宋鴻淦 19/62100 19/62100 宋鴻森 19/62100 19/62100 宋玉珍 19/62100 19/62100 宋玉琴 19/62100 19/62100 宋玉雪 19/62100 19/62100 宋玉玲 19/62100 19/62100 謝瑋秦 19/186300 19/186300 宋威豪 19/186300 19/186300 宋威儀 19/186300 19/186300 宋鴻旺 19/31050 19/31050 宋玉晴 19/31050 19/31050 古丞勳 76/83835 76/83835 劉昌鴻 76/83835 76/83835 劉瑞美 76/83835 76/83835 宋乾宏 76/27945 76/27945 宋乾祥 76/27945 76/27945 宋乾寶 76/27945 76/27945 宋乾勇 76/27945 76/27945 陳宋蘭英 76/27945 76/27945 宋素月 76/27945 76/27945 宋碧珠 76/27945 76/27945 宋美蘭、宋乾達 公同共有113/9315 連帶負擔113/9315 宋美蘭 113/9315 113/9315 宋曾金妹 17/3105 17/3105 宋乾裕 17/3105 17/3105 宋懿軒 17/3105 17/3105 陳玉蘭 1/672 1/672 宋麗雲 1/672 1/672 宋素宜 1/672 1/672 陳榮富 1/828 1/828 陳榮保 1/828 1/828 陳榮裕 1/828 1/828 陳榮芳 1/828 1/828 宋鴻麟 76/55890 76/55890 宋鴻麒 76/55890 76/55890